【裁判字號】    97,訴,1599
【裁判日期】    981013
【裁判案由】    塗銷所有權移轉登記
【裁判全文】
臺灣桃園地方法院民事判決              97年度訴字第1599號
原      告  己○○
            庚○○
共      同
訴訟代理人  金鑫律師
被      告  戊○○
訴訟代理人  葉滄燁律師
上列當事人間塗銷所有權移轉登記事件，於民國98年9 月29日辯
論終結，本院判決如下：
    主  文
被告應將桃園縣大溪地政事務所於民國九十年二月二十七日以買
賣為登記原因，就坐落桃園縣龍潭鄉○○○段第二八八－四四一
地號土地（所有權範圍一萬分之二一七）及其上第二八一二建號
即門牌號碼桃園縣龍潭鄉○○路一一0巷十一號四樓之建物所為
所有權移轉登記塗銷。
訴訟費用由被告負擔。
    事  實  及  理  由
壹、程序事項：
    按按訴狀送達後，原告不得將原訴變更或追加他訴。但不甚
    礙被告之防禦及訴訟終結者，不在此限，第255條第1 項第7
    款定有明文。查，原告原係主張兩造為通謀意思表示為所有
    權移轉登記，依據民法第767條訴請塗銷所有權，嗣於97 年
    12月12日具狀追加依民法第184第1項前段侵權行為損害賠償
    請求權向被告請求同一內容損害賠償（見本院卷第124至126
    頁），其所追加引用之資料，俱為95年7 月9 日業已存在，
    以此資料據為訴訟資料，合於法律解決紛爭一次性，且亦不
    礙於被告之防禦權及訴訟權，依上開規定，應予准許，雖被
    告就以追加始終表示不同意，惟原告於最後言詞辯論時撤回
    就侵權行為訴訟標的之追加並經被告同意，則就侵權行為部
    分，被告既已撤回，本院即無須審究。
貳、實體事項：
一、原告主張：
    緣坐落桃園縣龍潭鄉○○○段第288 －441 地號土地（權利
    範圍為10000 分之217 ）及其上第2812建號即門牌號碼桃園
    縣龍潭鄉○○路110 巷11號4 樓建物（下稱系爭房地）原係
    原告之先父蕭意新於民國88年2 月間向訴外人洪麗琴所買受
    ，並登記其名義，以系爭房地設定新台幣（下同）120 萬之
    最高限額抵押權為擔保，向台灣土地銀行借貸100 萬元。嗣
    於90年1 月間，訴外人丙○○欲向蕭意新借調款項，因蕭意
    新已無力工作，資力有限，無法遂其所求，丙○○便向其慫
    恿稱：因被告具有勞工身分，並有固定薪資，如以其名義向
    銀行辦理房屋貸款可獲較低利率，且可貸得較多金額云云，
    央求蕭意新將系爭房地以假買賣之方式移轉登記至被告名下
    ，俾便被告向銀行辦理借款，而丙○○為取信蕭意新，於90
    年1 月15日出具內容為：蕭意新將系爭房地過戶與被告，係
    借屋貸款，並非真正買賣之切結書，並開立以其為發票人面
    額300 萬元之本票乙紙交付予蕭意新，作為擔保。蕭意新乃
    應允，並交付過戶所需之相關文件予丙○○，並於90年2 月
    27日移轉登記予被告。惟因係假買賣，因而系爭房地仍由蕭
    意新支配占有，並將其出租予訴外人戴妏倚使用，按月收取
    7000元之租金，繳納自來水費及電費。95年6 月初，蕭意新
    因直腸癌病發，原告己○○於醫院照顧先父時，始悉上情。
    旋原告先父於95年6 月21日病逝，原告於處理其後事後，便
    向丙○○及被告連絡，請渠等返還系爭房地，惟均置之不理
    ；嗣原告竟獲悉被告於95年7 月間將系爭房地出賣於訴外人
    陳兆鴻，並已收取訂金120 萬元，然因雙方買賣發生糾紛，
    遂未辦理移轉登記。爰依民法767 條中段除去所有權侵害之
    法律關係請求被告塗銷系爭房屋所有權登記，並聲明：被告
    應將桃園縣大溪地政事務所於民國90年2 月27日以買賣為登
    記原因，就系爭房地所為所有權移轉登記塗銷。
二、被告則以：
    系爭房地係由被告之大姨子丙○○仲介，以220 萬元向蕭意
    新購買，並付清價金，委託訴外人地政士乙○○於90年2 月
    27日辦妥移轉登記，絕非假買賣。關於被告給付系爭房地之
    價金，於取得房屋所有權後，向新竹國際商業銀行山子頂分
    行（下稱新竹商銀山子頂分行，新竹商銀現改為渣打國際商
    業銀行）辦理房屋貸款設定220 萬元之最高限額抵押權，借
    取房屋貸款160 萬元及信用貸款60萬元，並於同年3 月1 日
    ，由該行第00000000000000帳戶電匯98萬8,753 元進入蕭意
    新設在台灣土地銀行石門分行00000000號帳戶供其清償系爭
    房地於台灣土地銀行之抵押貸款，並塗銷其抵押權登記。另
    於90年3 月6 日自新竹商銀山子頂分行00000000000000帳戶
    分別提領100 萬元、20萬元共120 萬元，連同手上現金1 萬
    1,247 元合計121 萬1,247 元於同日由丙○○陪同交付予蕭
    意新，價金皆已付清，另被告向新竹商銀山子頂分行設定之
    220 萬元最高限額抵押權業於91年4 月3 日清償完畢塗銷。
    再蕭意新係地政士，精通土地法規與民間借貸，如真係假買
    賣，應命被告簽立切結書，且300 萬元之本票亦應由被告簽
    發，卻命與登記所有權無關之丙○○出具保證書及簽發本票
    ，足證系爭房地之買賣並非假買賣，且丙○○所出具切結書
    及簽發之本票，係因丙○○尚有積欠蕭意新債務，依其要求
    所立，係丙○○與原告之父二人間之債權債務關係，與本件
    買賣無關。另蕭意新於生前為何繼續對系爭房地占有支配，
    係因被告購買系爭房地後，為協助丙○○解決其經濟上之困
    境，乃將系爭房地交由丙○○管理供其出租收益以解決其生
    活困境，嗣因丙○○積欠蕭意新債務，為清償債務，除簽立
    上開切結書及本票外，另將系爭房地交付蕭意新出租收益，
    以清償債務，且若本件確實為假買賣，被告為何每年繳納系
    爭房地之地價及房屋稅，綜上皆可證明系爭房地之買賣確實
    係真實，並非如原告所稱係借屋貸款等語。並聲明：原告之
    訴駁回。
三、原告主張蕭意新生前曾為地政士，而系爭房地為其所有，後
    蕭意新於95年間因病逝世，原告2 人為蕭意新之繼承人，及
    丙○○形式上簽立系爭借屋貸款之切結書並開立300 萬元本
    票1 紙，且系爭房地於移轉與被告後仍由蕭意新占有支配，
    出租予他人收取租金，並支付水電費。另系爭房地移轉為被
    告所有後，其向新竹商銀山子頂分行設定最高限額220 萬之
    抵押權，並於90年3月1日電匯98萬8,753 元進入原告先父設
    在台灣土地銀行石門分行00000000號帳戶供其清償系爭房地
    之抵押貸款，塗銷台灣土地銀行之抵押權，並已於91年4月3
    日將借款悉數返還，塗銷新竹商銀之最高限額抵押權。再系
    爭房屋移轉豋記予被告後，房屋稅及地價稅皆由被告繳納等
    情，為二造所不爭執，復有蕭意新死亡證明書、蕭意新繼承
    系統表、桃園縣地政士公會會員名冊影本各1 份、丙○○簽
    立切結書及本票影本各1紙、房屋租賃契約1份、房屋收款明
    細表2張、台灣電力公司及台灣自來水公司收據影本各3張、
    新竹商銀匯款單、抵押權塗銷同意書及他項權利註銷證明書
    影本各1紙等在卷可參（見本院卷第9、10、14至26、35、69
    、100、104及105頁）皆堪信為真實。
四、原告主張系爭房地移轉與被告僅係基於借屋貸款並非真實買
    賣，訴請被告塗銷所有權登記，被告則以上開情詞置辯，則
    本件之爭點在於原告先父與被告就系爭房屋移轉所有權之行
    為，究係基於買賣關係，抑或為借屋貸款而為之虛偽移轉？
    經查：
  （一）原告主張系爭房地之買賣實為借屋貸款並非買賣等情，
        業據原告提出丙○○於90年1 月15日所簽立之切結書、
        面額300 萬元之本票各1 紙，該切結書上載有「本人需
        錢調度，基於互信，商得蕭老同意，將房屋過戶與本人
        妹婿戊○○，廖因工人身分，貸款利息較低，有固定工
        資又較年輕貸額較高…因借屋貸款，並非真正買賣，所
        以房屋一直由蕭老管理使用…也沒有談過買賣價金或任
        何方式付款證明…以開立三百萬之本票作為擔保」（見
        本院卷第9 頁）等字樣。對此，被告雖抗辯未曾見過該
        切結書，且該切結書及300 萬元之本票係蕭意新與丙○○間之債權債務關係所簽立，與本件買賣無關，並舉證
        人丙○○為證，證人丙○○並到庭證稱：系爭切結書之
        內容係蕭意新所記載，但其上之印章係伊親自蓋印，當
        初係因借貸關係積欠蕭意新60多萬元，且經伊介紹予蕭
        意新之朋友亦積欠其金錢，蕭意新要伊一同負責，伊才
        簽立300萬之本票及切結書云云（見本院卷第111至113
        頁），證人丙○○雖稱其介紹之朋友亦向蕭意新借錢，
        蕭意新要其一併負責，基於信任才連同該朋友債務部分
        簽立本票及切結書，然於本院審理中又稱對該名朋友姓
        名及其積欠金額均不清楚，卻願意替其承擔債務，簽立
        300 萬元之本票，實與常理有違。再丙○○雖稱該切結
        書之內容係蕭意新所撰寫，惟其既已坦承其上之印章係
        由其親自所蓋，則稱不知該切結書之內容，要屬推託之
        詞，另觀諸切結書上之內容，均在表明系爭房地移轉實
        為借屋貸款一事，亦與丙○○、蕭意新間單純之消費借
        貸毫無關聯，稍具智識之人，豈會簽立與借貸毫無相關
        內容之切結書，況系爭切結書所示之內容涉及被告權益
        甚大，而被告又身為丙○○之妹婿，丙○○又豈會隨意
        簽立內容對被告如此不利之切結書，足證證人丙○○證
        稱切結書之內容不實在等情不堪採信，系爭切結書之內
        容，應屬實在。原告另主張系爭房地於90年2 月27日移
        轉與被告後，仍由蕭意新使用支配，出租予他人收取租
        金等情，業經提出房屋租賃契約書、房租收款明細欄為
        證（見本院卷第13至19頁）。對此被告抗辯當初係經由
        丙○○介紹投資而購買系爭房地，買受後隨即交由丙○○管理，對仍由蕭意新占有使用一事並不知情，為何仍
        由蕭意新占有出租，應係丙○○積欠蕭意新金錢，以此
        方式抵債，亦提出證人丙○○為證。證人丙○○雖證述
        ：系爭房地係被告為資助其生活，於買受後即交由伊管
        理，因伊積欠蕭意新60多萬，於是把系爭房地交由蕭意
        新出租抵債云云（見本院卷110 至113 頁）。惟系爭房
        地若真如被告所辯，係由被告交丙○○管理，縱因清償
        蕭意新債務，理應由丙○○出租系爭房屋，再交付租金
        以清償債務即可，卻係交由蕭意新處理，已與常情不合
        ，更遑論丙○○稱係此係用來抵償債務，卻不清楚每期
        清償之方式、已清償之金額，甚至未保存任何清償之收
        據，僅空言表示已清償本金、利息20多萬元，尚積欠蕭
        意新50多萬元，其所述實難採信。另被告雖一再抗辯系
        爭房地係因投資而買受，並交由丙○○出租，然卻自陳
        不知系爭房地仍係由蕭意新管理出租，丙○○亦未曾交
        付租金與伊（見本院卷第277 頁），而系爭房地自90年
        2 月27日移轉所有權與被告，至原告於97年間提起本件
        訴訟，歷經7 年之久，被告竟於如此期間內對系爭房地
        使用現況毫無所知，甚而漠不關心，且未因系爭房地獲
        取任何收益，與被告所辯當初係投資買屋等情節，實大
        相逕庭，被告所辯不堪以採。則蕭意新移轉系爭房地之
        所有權與被告，並非基於買賣移轉所有權之真意，足堪
        認定。
  （二）次查，證人丁○○到庭證稱：伊經由丙○○之介紹欲代
        替訴外人陳兆鴻向被告購買系爭房地，於付款120 萬後
        ，丙○○才告知伊不能過戶，因原告己○○表示要告她
        ，丙○○並表示房子係蕭意新的，是向蕭老先生借錢，
        因蕭老先生年紀大，而丙○○信用不好，才過戶予被告
        去辦貸款。另外被告亦曾於電話中坦承為丙○○所害，
        系爭房地係蕭意新的，被告僅係被借用名義辦理貸款。
        而後原告與被告還曾經相約於代書事務所，要將系爭房
        地所有權移轉返還原告，然當日被告稱未攜帶印鑑證明
        要回去拿，卻因此未回，遂未辦成等語（見本院卷第
        133至138頁）。就此被告雖抗辯，證人丁○○因代替陳
        兆鴻購買系爭房地時與其發生爭執，因而證言不可採，
        然證人即代書甲○○亦證述：原告己○○曾委託伊辦理
        系爭房屋所有權移轉，表示該房屋係其父親之房子，係
        用人頭過戶與他人之房子，當日對方有來，惟並未攜帶
        印鑑證明，對方說要回去拿，即一去不回等語（見本院
        卷第171、172頁），其證述內容與證人丁○○所證情節
        大致相符，被告雖再抗辯：伊未曾與原告談論過移轉系
        爭房地之事，且證人甲○○所稱被告曾至其事務所辦理
        系爭房地移轉事項，對象應係丁○○而非被告云云。然
        被告先稱未曾與原告就系爭房地有所接觸，而後又於本
        院審理中自陳當日至甲○○代書事務所時，曾遭遇原告
        己○○，且己○○表示如不返還系爭房地，要提起訴訟
        （見本院卷第159、160頁），則被告稱從未與原告談及
        系爭房地即屬不實，再證人丁○○亦證稱伊與原告己○○係鄰居，從小即認識，則證人甲○○豈會將丁○○錯
        認為己○○，被告僅空言表示證人所述皆不實在，洵屬
        無稽，則證人丁○○、甲○○上開證稱內容亦可佐證系
        爭房地之買賣係假買賣。又依前開所述，可知被告雖稱
        系爭房屋係由其購買，然實際上皆係由丙○○出面處理
        ，於買受後亦交與丙○○處理，對系爭房地後續情形毫
        無所知，再參酌證人丁○○證稱：伊並不認識被告，當
        初替訴外人陳兆鴻購買系爭房地係經由丙○○介紹，且
        所支付之訂金120 萬亦係交由丙○○，而被告亦曾向伊
        坦承，伊被丙○○所害，而系爭房地實為蕭意新所有等
        情。被告雖否認曾收取訂金120 萬元，並稱丙○○亦未
        收取該筆訂金，惟此部分事實業經台灣高等法院97年度
        上字第866 號判決認定在案，並經98年度台上字668 號
        駁回被告上訴確定在案，此有卷附之台灣高等法院97年
        度上字第866 號、台灣最高法院98年度台上字668 號判
        決書可參（見本院卷第198 至203 、210 、211 頁），
        則陳兆鴻向被告購買系爭房地，訂金120 萬元係由丙○○收取之事實堪以認定。佐以就系爭房地之事務，不論
        係被告辯稱向蕭意新購買，及購買後之處置，甚至欲出
        賣與陳兆鴻事務，皆係由丙○○所出面處理等情形，皆
        足以證明被告僅係系爭房地登記之名義人。再對照系爭
        切結書上明白載明係丙○○向蕭意新借屋貸款，僅係所
        有權登記於被告名下以辦理貸款之內容，更可印證其內
        容之真實性，則原告主張系爭房地並非買賣，僅係丙○○向蕭意新借屋貸款，而登記於被告名下之事實，堪以
        認定。
  （三）再查，被告抗辯系爭房地確為買賣關係，雙方並定有買
        賣契約，且價金約定為220 萬元，皆已給付，給付方式
        為先由新竹商銀山子頂分行00000000000000號帳戶電匯
        98萬8,753 元進入原告先父於設在台灣土地銀行石門分
        行之帳戶供其清償系爭房地之抵押貸款，並塗銷其抵押
        權登記，另於90年3月6日自新竹商銀山子頂分行帳戶分
        別提領100萬元、20萬元共120萬元，連同手上現金1 萬
        1,247元合計121 萬1,247元於同日由丙○○陪同交付予
        蕭意新一事，業經提出證人丙○○及新竹商銀山子頂分
        行00000000000000號帳戶活期性存款歷史明細表查詢表
        （見本院卷第66頁）為證。原告對被告抗辯曾電匯98萬
        8,753 元以供清償系爭房地之抵押貸款並不爭執，然主
        張該筆款項係由系爭房地向新竹商銀貸款以償還原向台
        灣土地銀行借貸之款項，亦非由被告所支出，並否認被
        告曾交付121 萬1,247 元。就此，證人丙○○雖到庭證
        稱：伊與被告共同到蕭意新家中交付121 萬1,247 元，
        至於是否有收據，記不起來，但雙方定有買賣契約，且
        金額約定為220 萬元。然證人丙○○所證是否足採已如
        前述，況且被告雖抗辯系爭房地係買賣關係，然卻提不
        出買賣契約書，亦未有支付價金之收據，另觀諸系爭房
        地所有權移轉於被告之時間，係於90年2 月27日，而被
        告匯款98萬8,753 元係於同年3 月1 日，其所稱交付買
        賣價金121 萬1,247 元係於同年3 月6 日，若係真正買
        賣，一般人豈會再未收取任何價金情形下，即先移轉所
        有權與他人，更何況蕭意新生前職業為地政士，就土地
        買賣程序、法律適用及交易現況亦較一般人熟稔，豈會
        接受一般人尚無法認同之方式買賣系爭房地。被告雖提
        出帳戶歷史明細查詢表，亦僅能證明被告曾由該帳戶提
        出120 萬元之事實，亦無從認定被告曾交付該筆款項與
        蕭意新，則被告抗辯就系爭房地定有買賣契約並已交付
        全部價金，不足採信。
    (四)末查，被告另抗辯系爭房地之房屋稅及地價稅皆由其繳
        納，並已於91年間清償系爭房地於新竹商銀之貸款，且
        蕭意新既身為地政士對於法律較為熟識之情形下，在系
        爭房屋係登記於被告名下，為何該切結書係由丙○○所
        簽立，而非被告，再原告所提出切結書內容中之關於土
        地權狀仍由蕭意新保管、被告身為勞工及增貸100 萬元
        皆與現實不符，從上述各種情形足徵本件係真正買賣云
        云。就被告抗辯已於91年清償全數之貸款，並塗銷抵押
        權登記，繳納系爭房地之房屋稅及地價稅等為原告所不
        爭執，惟主張依切結書所載，既是借屋貸款，則被告與
        丙○○利用系爭房屋所為之借款，當由被告予以償還。
        而本案既係丙○○向蕭意新借屋貸款，將其所有權登記
        與被告名下已如前述，則系爭房地所為之貸款當由被告
        負責償還，至地價稅、房屋稅部分因登記係於被告名下
        ，縱為被告繳納，亦僅生被告係替蕭意新代繳，無足援
        以為被告有利之依據。至切結書名義人為何係丙○○而
        非被告，依前開所述，本件向蕭意新借屋貸款之人實為
        丙○○而非被告，則蕭意新請求丙○○出具切結書亦屬
        正常，另就被告指稱該切結書與現況不符之情形，因系
        爭切結書係於90年1 月15日即簽立，而移轉所有權及後
        續貸款係在90年2 月27日之後，且被告亦不否認辦理系
        爭房地移轉係由其所指定之代書乙○○所辦理，則辦理
        所有權移轉登記之後，地籍謄本由被告持有，亦屬常情
        ，再事後辦理貸款事務亦係由被告及丙○○為之，則貸
        款金額縱與切結書之內容不合，亦不足為奇，而被告抗
        辯其職業並非勞工一事，因系爭切結書既為丙○○所簽
        立，其上載明被告職業係勞工，應係由丙○○向蕭意新
        所稱，則被告職業縱非勞工，仍無足認定其切結書內容
        均不實在。被告所辯皆不足為認定系爭房地係真正買賣
        之論據。
  （五）綜上所述，原告主張系爭房地並非真正買賣，實為借屋
        貸款而移轉其所有權與被告，應堪認定。
五、按表意人與相對人通謀而為虛偽意思表示者，其意思表示無
    效、所有權人對於妨害其所有權者者，得請求除去之，民法
    第87條第1項前段、第767條中段分別定有明文。次按不動產
    物權，依法律行為而取得設定、喪失、及變更者，非經登記
    ，不生效力，民法第758 條亦定有明文，而其所稱法律行為
    ，即係指物權行為而言。又所謂物權行為無因性，係指物權
    行為不因債權行為不成立、無效或被撤銷而受影響而言。惟
    倘物權行為本身有不成立、無效或被撤銷之事由時，其本身
    效力仍應受影響，自不待言。而本案既係因丙○○向蕭意新
    借屋貸款，才移轉所有權與被告名下，則移轉系爭房屋所有
    權時，係基於借屋貸款之意，並非基於移轉其所有權之真意
    ，則該物權行為亦基於通謀意思表示而無效，而原告己○○
    、庚○○既為蕭意新之繼承人，自得依民法第767 條中段所
    有權妨害除去請求權，請求塗銷登記。
六、從而，原告依民法第767 條中段所有權妨害除去請求權之法
    律關係，訴請塗銷被告戊○○就本件系爭土地所為之所有權
    移轉登記，為有理由，應予准許。
七、本件事證已臻明確，兩造其餘攻擊防禦方法及未經援用之證
    據，經審酌後，核與判決結果不生影響，爰不一一論述。
八、結論：原告之訴為有理由，依民事訴訟法第78條，判決如主
    文。
中    華    民    國    98    年    10    月    13    日
                  民事第二庭   審判長 法  官  劉克聖
                                      法  官  卓立婷
                                      法  官  陳彥年
以上正本係照原本作成。
如對本判決上訴，須於判決送達後20日內向本院提出上訴狀。
中    華    民    國    98    年    10    月    13    日
                                      書記官  劉霜潔


司法院資訊處製作；財團法人民間司法改革基金會備份。
